【裁判字號】    98,消債抗,255
【裁判日期】    980606
【裁判案由】    聲請更生程序
【裁判全文】
臺灣高雄地方法院民事裁定           98年度消債抗字第255號
抗  告  人  甲○○
上列抗告人因消費者債務清理條例事件聲請更生，對於民國98年
4 月7 日本院98年度消債更字第612 號裁定不服，提起抗告，本
院裁定如下：
    主  文
抗告駁回。
抗告程序費用新臺幣壹仟元由抗告人負擔。
    理  由
一、抗告意旨略以：抗告人於民國95年3 月間依「中華民國銀行
    公會會員辦理消費者金融案件無擔保債務協商機制」與各債
    權銀行協商成立，每月須清償新台幣（下同）31,000元。抗
    告人依約繳款至96年9 月始因客觀收入不足以同時維持生活
    及協商還款而毀諾。抗告人於協商還款期間每月平均收入約
    51,910元，然抗告人每月支出個人繕食費4,500 元、交通油
    資1,500 元、電費523 元、電信及通訊費4,591 元（含行動
    電話、室內電話、第四台及網路等費用）、水費148 元、全
    家保險費10,177元、撫養費10,000元、家計預備金2,400 元
    ，共計33,839元，每月僅餘約18,071元，顯不足以負擔協商
    款項。抗告人顯因非可歸責於己之事由致履行有重大困難，
    為此請求廢棄原裁定，准許抗告人更生之聲請等語。
二、按聲請更生或清算不合程式或不備其他要件者，法院應以裁
    定駁回之，但其情形可以補正者，法院應定期間先命補正，
    消費者債務清理條例第8 條定有明文；又按債務人不能清償
    債務或有不能清償之虞者，得依本條例所定更生或清算程序
    ，清理其債務；債務人無擔保或無優先權之債務總額未逾12
    00萬元者，於法院裁定開始清算程序或宣告破產前，得向法
    院聲請更生；債務人與金融機構協商成立者，不得聲請更生
    或清算。但因不可歸責於己之事由，致履行顯有重大困難者
    ，不在此限。本條例施行前，債務人依金融主管機關協調成
    立之中華民國銀行公會會員，辦理消費金融案件無擔保債務
    協商機制與金融機構成立之協商，準用前項之規定，消費者
    債務清理條例第3 條、第42條第1 項及第151 條第5 項、第
    6 項分別定有明文。消費者債務清理條例之立法目的，乃認
    陷於經濟上困境之消費者若任其於惡性循環之債務窘境中自
    生自滅，其將衍生嚴重之社會問題，致難以維持安定之社會
    經濟秩序，故有予之分別情形依更生或清算之程序清理其債
    務之必要，藉以妥適調整其與各相關債權人等間之權利義務
    關係，以謀求消費者經濟生活之更生機會，從而健全社會經
    濟發展。惟私法上之債之關係，係以當事人間之信賴關係為
    基礎，為社會經濟組織之重要支柱，故當事人於以法律行為
    追求自己之利益之際，亦應顧及對方之利益，並考量債權債
    務在社會上之作用，本於誠實及信用之原則，行使其債權及
    履行其債務，故消費者如已與金融機構協商成立，或於本條
    例施行前已依金融主管機關協調成立之中華民國銀行公會會
    員辦理消費金融案件無擔保債務協商機制與金融機構成立協
    商，因此係經當事人行使程序選擇權所為之債務清理契約，
    債務人理應受該成立之協議所拘束，如無特殊情事，其原即
    應依此協商結果而為誠信履行。惟因慮及有些協商於成立之
    時，銀行債權人或僅考量其債權數額之清償而未慮及債務人
    之經濟能力，或債務人於嗣後因經濟情況變更（如清償期間
    收入或收益不如預期）而致依約履行將使其陷於經濟上之困
    境甚或履行不能，故上開條例於此即另開「因不可歸責於己
    之事由，致履行顯有重大困難者」之履行例外以助債務人之
    更生，則已成立協商者不能或不願依約履行而後依該例外條
    款聲請更生或清算者，依例外從嚴之原則，自應就其情形嚴
    予審核，於該當例外條件後始准之為其所負義務關係之調整
    ，以避免其任意毀諾、濫用債務清理程序而藉此善意之立法
    惡意圖謀減免債務，致使該程序陷於道德危險之不義，並因
    此使社會之信用緊縮而造成經濟之動盪。是5 年內未從事營
    業活動或從事小規模營業活動之消費者，若於消費者債務清
    理條例施行前曾依辦理消費金融案件無擔保債務協商機制而
    與各銀行成立協商者，自僅得於其就該協商確有該當不可歸
    責於己之事由致履行顯有重大困難之情形後，法院始須再審
    究其所負無擔保或無優先權之債務總額有無未逾上開規定數
    額、其現是否有不能清償債務或有不能清償之虞等情事，以
    決定該債務人是否得依更生或清算程序以清理其債務自明。
三、經查：
  (一)抗告人於95年3月依「中華民國銀行公會會員辦理消費金融
    案件無擔保協商機制」與參與協商之債權銀行協商成立，並
    約定抗告人應自96年4 月起，分85期，零利率，於每月10
    日清償31,000元依各債權銀行債權金額比例清償各項債務，
    至全部清償為止。聲請人嗣依協商繳納17期後，自96年9 月
    起毀諾等情，有協議書、無擔保債務還款計畫及繳款明細在
    卷可憑（原審卷第80至81頁）。
  (二)按受扶養權利者，以不能維持生活而無謀生能力者為限。前
    項無謀生能力之限制，於直系血親尊親屬，不適用之，民法
    第1117條定有明文。抗告人父親陳逢春名下有土地1 筆、房
    屋1 棟、投資6 筆、母親陳劉春娣名下有汽車、投資2 筆，
    陳逢春95年、96年度分別有所得714,018 元、686,166 元，
    陳劉春娣95年、96年度則分別有所得264,553 元、271,584
    元等情，均有財政部高雄市國稅局綜合所得稅各類所得資料
    清單、財產歸屬資料清單在卷足憑（原審卷第37至43頁）。
    抗告人之父親平均每月所得約59,502元、57,181元、母親每
    月平均所得約22,046元、22,632元，均高於當年度高雄市每
    人每月最低生活費，且抗告人父親名下尚有土地1 筆、房屋
    1 間，抗告人父母應無不能維持生活而需抗告人撫養之情形
    。抗告人主張其於協商還款期間每月須負擔父母撫養費共10
    ,000 元 云云，自非必要。
  (三)抗告人任職陸軍裝甲五六四旅裝步營營部連上尉，96年11月
    之薪資扣除保費、退撫費、主副食費、健保費後為46,683元
    、於97年5 至10月之薪資扣除保費、退撫費、主副食費、健
    保費後分別為46,561元、46,561元、46,561元、47,423元、
    47,423元、47,423元等情，此有薪資單在卷足憑（本院卷第
    26、59頁），抗告人97年1 月另領有年終獎金113,738 元，
    亦有抗告人薪資轉帳存摺內頁影本在卷可查（原審卷第24頁
    ）。抗告人每月薪資加計年終獎金，平均每月所得約56,470
    元。聲請人業已負債280 萬元以上，自應節撙開銷用以償債
    始符誠信。抗告人於協商還款期間之必要生活費應以96年度
    高雄市每人每月最低生活費10,708元計算（包含個人繕食費
    、交通油資、電費、電信通訊費、水費），抗告人主張另有
    加計準備金之支出，並無可採。抗告人主張另須支出保險費
    10,177元部分，部分保費（即薪資單所載之保費、健保費）
    已由抗告人薪資扣除，自不再重複計算支出。抗告人另支出
    之人壽保險費用，乃屬儲蓄險性質，抗告人自不得一邊儲蓄
    自己之資力而一邊拒絕清償已負債務以為更生，此部分費用
    支出自無必要。
  (四)抗告人每月平均收入扣除必要生活費後，尚餘約45,000元，
    不僅足供其履行協商，且可供抗告人儲蓄家計準備金或投保
    人壽保險，抗告人主張其客觀收入不足，因非可歸責於己之
    事由致履行有重大困難云云，自非可採。
四、綜上所述，本件協商成立並無不公平情事，抗告人並無因不
    可歸責於己之事由，致履行顯有重大困難之情事，自難認其
    更生之聲請已具備消債條例第151 條第5 項規定之要件，原
    裁定據此駁回抗告人更生之聲請，於法並無違誤，抗告意旨
    猶執前詞，指摘原裁定不當，為無理由，應予駁回。
五、據上論結，本件抗告為無理由，依消費者債務清理條例第15
    條，民事訴訟法第495 條之1 第1 項、第449 條第1 項、第
    78條，裁定如主文。
中    華    民    國    98    年    6     月    6     日
                  民事第三庭    審判長法  官  朱玲瑤
                                      法  官  李嘉益
                                      法  官  陳宛榆
正本係照原本作成。
本裁定不得再抗告。
中    華    民    國    98    年    6     月    6     日
                                      書記官  曹德英


司法院資訊處製作；財團法人民間司法改革基金會備份。
